【裁判字號】    96,重訴,155
【裁判日期】    970124
【裁判案由】    履行契約
【裁判全文】
臺灣高雄地方法院民事判決             96年度重訴字第155號
原      告  財團法人台灣武智紀念基金會
法定代理人  甲○○
訴訟代理人  蔡錫欽律師
複 代理 人  楊啟志律師
被      告  台灣糖業股份有限公司
法定代理人  乙○○
訴訟代理人  吳艾黎律師
上列當事人間履行契約事件，本院民國97年1 月10日言詞辯論終
結，判決如下：
    主  文
原告之訴及假執行之聲請均駁回。
訴訟費用由原告負擔。
    事  實及理  由
壹、程序部分：
（一）本件依兩造合建分售契約第14條約定，如發生爭議，合意
      由本院為第一審管轄法院，故本院就兩造本件合建分售契
      約之爭訟，自有管轄權。
（二）本案原告起訴時被告法定代理人為余政憲，嗣於審理中，
      被告法定代理人變更為乙○○，並由其聲明承受訴訟，核
      無不合，應予准許，均先予敘明。
貳、實體部分
一、本件原告起訴為如下之主張，並聲明求為後述判決：(一)被告
    應給付原告89,473,158元，暨自起訴狀繕本送達翌日起，按
    週年利率5 ％計算之利息。(二)原告願提供擔保，請准予宣告
    假執行。
（一）原告變更組織之前法人名稱為「財團法人台灣糖業協會」
      （以下簡稱為糖協），於民國84年8 月5 日與被告公司雙
      方簽訂「高雄縣橋頭鄉○○段1502號等四筆土地合建分售
      契約」（下簡稱橋隆商城案，本案契約簡稱系爭契約），
      合建房地權益之計算方式，依契約書第3 條約定，原告權
      益比例原為56.53 ％，被告為43.47 ％，後經調整為原告
      佔55.83 ％，被告為44.17 ％。
（二）上開合作興建「橋隆商城」案於銷售期間因與客戶發生爭
      執，其中有24戶提起訴訟，被告所屬高雄區處與該等客戶
      解除契約無息退還承購戶已繳價金而和解結案。被告所屬
      之高雄區處於95年7 月14日發函要求原告依原分攤比例退
      還承購戶已繳價金，原告於95年8 月3 日智業登字95060
      號函復，應依「合建分售契書」第13條第1 項、第2 項之
      約定辦理，即按原總售價211,840,000 元，分配與原告權
      益比率55 .83 ％ 即118,270,272 元，扣除已收受價金28
      ,7 97,114 元，應再分配原告89,473,158元。
（三）詎被告所屬之高雄區處又於95年9 月8 日以高土開一字第
      0957040312 8號函稱，斷頭戶24戶正辦理後續補強修繕，
      俟修繕完畢，再重新估價銷售，原告乃於95年10月4 日以
      智行發字第95077 號回復之，要求仍應依原契約第13條第
      1 項、第2 項辦理，並先後四次委請律師發函表示堅持應
      按前開95年10月4 日含內容處理，並催告應於96年3 月31
      日前履行契約給付分配之價金89,473,158元。
（四）原告固曾同意就經法院判決之「斷頭戶」部分，重新計算
      售價再予銷售，且依權益比拆帳；惟就被告自行與承購戶
      和解而無息退還承購戶已繳價金之部分，其性質與「斷頭
      戶」有異，原告並未同意被告可依重新估價銷售之金額予
      以拆帳；另因此部分被告與承購戶和解，係因被告在興建
      房屋之過程中有瑕疵，自不應有情事變更原則之適用，而
      可要求原告配合其變更售價，再依變更後之售價予以拆帳
      。且兩造亦未曾合意變更系爭契約之給付期限，僅曾就被
      告代原告墊付款項決算與計算方式等之部分，達成協議。
（五）原告因受經濟部於95年5 月26日所為之處分而解散，於95
      年12月5 日經清算人會議決議，在清算期間，所有財產不
      得為任何處分，又清算之職務既為了結現務、收取債權，
      清償債務及移交賸餘財產於應得者，故遂此，清算人為了
      結清算現務，爰依契約之法律關係提起本訴，亦因清算人
      為求了結清算現務，縱兩造曾合意變更給付期限，原告自
      亦得期前請求被告履行債務。並請求判決如上開訴之聲明
      所示。
二、被告則以下開情詞置辯，並聲明求為判決：(一)原告之訴駁回
    ；(二)如受不利判決，被告願供擔保，請准宣告免執行。
（一）原告請求被告依本案系爭契約約定，按原總售價211,840,
      000 元，分配予原告權益比率55.83 ％即118,270,272 元
      ，扣除已收價金28,797,114元，應再分配予原告89,473,1
      58元乙節，違背其前身糖協與被告於93年4 月間所達成之
      協議，即被告所屬之高雄廠於93年4 月19日，以雄開營字
      第09396101119 號函建請糖協同意有關斷頭戶之售價。依
      被告92年10月20日營建處建發字第09296101749 號函授權
      底價幅度計算予以銷售，所售金額及銷售、修繕等所發生
      之費用，依權益比與糖協分帳，而原告已於93年4 月28日
      以糖協字第0107-12 號函同意在案；又對於橋隆商城案中
      ，其中A46 、C13 等4 戶斷頭戶與被告達成和解後解約退
      款，被告即依前揭協議之內容重新核定該4 戶之銷售價格
      並辦理銷售，並依該新售價分帳予糖協，糖協對此拆帳表
      並無異議，應視為被告已承認此一協議。其後對於本案系
      爭24戶訟爭戶之處置，被告仍援上開模式處理，原告亦應
      受此協議拘束，自無主張依原合約規定按房屋之原總售價
      分帳之餘地。
（二）再者，被告與原告之前身糖協於90年4 月17日，曾召開『
      研商「橋隆商城」案帳務結算與餘屋處理相關事宜會議』
      ，該次會議記錄已載明：「案由四、在現金流量方面，本
      案本公司前已代糖協支出多項費用，經高雄廠計算截止至
      90 年3月31日止計代墊213,819,310 元（依原有權益比例
      計算），扣除售出43戶糖協應得全部土地款為195,53 7,2
      70元（依原有權益比例計算）之後，糖協仍應再支付本公
      司18,282,040元（以上為第一方案）。而倘僅計售出43戶
      以收取之房地款143,950,000 元，扣除糖協可分得之81,3
      74,935元，則糖協須支付本公司132,444,375 元之代墊款
      （以上為第二方案），日後以售出43戶收取款項之土地款
      部分，再給付予糖協，採何種方式決算糖協應付本公司價
      款。」該次會議決議：「(一)本合建案之現金流量糖協與台
      糖公司同意依案由四內第二方案決算，惟台糖代糖協墊付
      之各項費用與代收之土地款項依代墊與與代收時間以年息
      4.5 ％互計利息，其正確金額請高雄廠以90年3 月31 日
      做決算日於90年5 月15日前核算完成（依調整後之權益比
      例）並附帳務明細清單，逕函請糖協於文到之日起十四日
      內給付台糖公司，並副知台糖公司營業開發處。(二)採第二
      方案決算，倘糖協無足夠金額支付，其未付金額仍須依年
      息4.5 ％自應付日期起計息，直至清償日為止。」綜上所
      述，兩造已於上開會議中合意變更原定系爭土地合建分售
      契約第5 條之給付期限，而同意被告於收取已售43戶餘款
      後再為給付甚明，被告迄今既未收得該43戶其中之24戶房
      地餘款，給付期限顯然尚未屆至，原告自不得請求。
（三）又按原告目前尚在清算程序中，被告曾函詢原告是否可依
      系爭契約第6 條第2 項規定將土地移轉登記予橋隆商城之
      房地買受人，惟原告對於被告之詢問始終避而不答，嚴重
      影響被告應有之權益，被告依民法第264 條第1 項之規定
      ，認因契約互負債務者，於他方當事人未為對待給付前，
      得拒絕自己之給付；綜上，原告如無法依約辦理土地移轉
      登記予橋隆商城之房地買受人，被告自得主張同時履行抗
      辯。
（四）末按契約成立後，情事變更，非當時所得預料，而依其原
      有效果顯失公平者，當事人得聲請法院增、減其給付或變
      更其他原有之效果，此為民法第227 條之2 第1 項明文。
      查兩造簽訂系爭契約時，並未預料其中會有24戶房地最後
      係由被告與買受人和解而解約退屋之情形，而既係雙方合
      意解除契約，已不涉及系爭建物有無物之瑕疵及被告是否
      有歸責之事由等爭執，如被告依原約定按原始總售價211,
      840,000 元，分配與原告應得權益比部分118,270,272 元
      ，扣除已付之28,797,114元，應再給付原告89,473,158元
      者，對被告顯失公平，為此被告請求斟酌原告前就A46 等
      4 戶和解戶均同意按新售價取得應分配等情，准予依情事
      變更原則以減少被告之給付，以符公平。
三、兩造不爭執事項：
（一）兩造所各自提出之各項契約、函文形式上及內容均真正。
（二）橋隆商城案中已售43戶之部分，尚有24戶之房地餘款被告
      尚未收取完畢。
四、兩造爭執事項：
（一）被告抗辯給付期限未屆至，有無理由？
（二）兩造有無就解約退屋之房屋重新協議，並依重新銷售之價
      格拆帳？
（三）被告主張同時履行抗辯，有無理由？
（四）被告主張情事變更原則，有無理由？
五、本院之判斷：
（一）被告抗辯給付期限未屆至，有無理由？
    (一)按定有清償期者，債權人不得於期前請求清償，如無反對
      之意思表示時，債務人得於期前為清償，此為民法第316
      條明文。被告抗辯兩造業已於90年4 月17日，召開『研商
      「橋隆商城」案帳務結算與餘屋處理相關事宜會議』，並
      於該會議中合意變更系爭契約第5 條所定之給付期限至被
      告收取已售43戶餘款後乙節，業據被告提出原告所不爭執
      之『研商「橋隆商城」案帳務結算與餘屋處理相關事宜會
      議紀錄』1 份在卷可稽（見本院卷第93-97 頁）。而上開
      會議紀錄於案由四中已載明：「在現金流量方面，本案本
      公司（即被告，以下同）前已代糖協（即原告之前身，以
      下同）支出多項費用，經高雄廠計算截止至90年3 月31日
      止計代墊213,819,310 元（依原有權益比例計算），扣除
      售出43戶糖協應得全部土地款為195,53 7,270元（依原有
      權益比例計算）之後，糖協仍應再支付本公司18,282,040
      元（以上為第一方案）。而倘僅計售出43戶已收取之房地
      款143,950,000 元（截至90.03.31，約佔43戶總金額額之
      41.62 ％），扣除糖協可分得之81,374 ,935 元（依原權
      益比例計算），則糖協須支付本公司132,444,37 5元之代
      墊款（以上為第二方案），日後已售出43戶收取餘款之土
      地款部分，再給付予糖協，採何種方式決算糖協應付本公
      司價款。」兩造並於該次會議，就上開案由決議：「(一)本
      合建案之現金流量糖協與台糖公司同意依案由四內第二方
      案決算，惟台糖代糖協墊付之各項費用與代收之土地款項
      ，依代墊與與代收時間以年息4.5 ％互計利息，其正確金
      額請高雄廠以90年3 月31日做決算日於90年5 月15日前核
      算完成（依調整後之權益比例）並附帳務明細清單，逕函
      請糖協於文到之日起十四日內給付台糖公司，並副知台糖
      公司營業開發處。(二)採第二方案決算，倘糖協無足夠金額
      支付，其未付金額仍須依年息4.5 ％自應付日期起計息，
      直至清償日為止。」
    (二)雖原告主張上開會議紀錄並未變更系爭契約中兩造原所約
      定之給付期限，且決議之重點亦非被告應給付之日期云云
      。惟由上開會議記錄之決議觀之，兩造先前應已存在代墊
      款項之爭議，且係由被告公司代原告先墊付款項，該案由
      四即係為決定原告應如何計算需返還被告代墊款之計算方
      式；佐以案由四之決議第二點復約明：「採第二方案決算
      ，倘糖協無足夠金額支付，其未付金額仍須依年息4.5 ％
      自應付日期起計息，直至清償日為止。」（見本院卷第94
      、95頁）等語，可認當時原告在現金流量上恐有不足支付
      被告代墊款之情形存在，故可認應係在為求一併解決兩造
      間代墊款爭議，以及當時售出43戶之款項約僅收取不足42
      ％之情形下，方由兩造合意以會議案由四中之第二方案決
      算，亦即決議以：「僅計售出43戶已收取之房地款143,95
      0,000 元（截至90.03.31，約佔43戶總金額額之41.62 ％
      ），扣除糖協可分得之81,374,935元，則糖協須支付本公
      司132, 444,375元之代墊款，日後已售43戶收取餘款之土
      地款部分，再給付予糖協。」揆其實質，應已變更兩造系
      爭契約中第5 條所定房地價款分配款尾款決算日之給付期
      限，而延後至「售出43戶收取餘款」之後。
    (三)雖原告主張其受經濟部之處分而解散，為求了結清算現務
      ，因而向被告請求期前清償云云。惟查清算固係為了結法
      人未了之法律關係，而所為必須之程序，且就清算之本意
      觀，係在了結現務、收取債權並清償債務、移交賸餘財產
      於應得者，故對於已屆期之債權債務關係，清算中之法人
      自應分別收取或清償；惟就未到期之債務，清算人雖亦得
      拋棄期限利益，提前清償，然就未到期之債權，自不應強
      命其他債務人拋棄期限利益，以配合清算人之清算程序，
      而應以變價處分之方式處理。今就兩造前開所示之會議記
      錄觀之，兩造既將決算日期，亦即同為被告應給付原告房
      地價款分配款尾款之日期，延後至「售出43戶收取餘款」
      之後，則期限利益之歸屬自應屬被告所有，故原告縱現正
      進行清算，仍亦無權要求被告拋棄期限利益提前給付，而
      應係將債權變價，抑或待清償期屆至，方能向被告為請求
      。
    (四)綜上，兩造既已協議待橋隆商城案「售出43戶收取餘款」
      之後再為決算，故被告就系爭契約房地價款尾款之給付期
      限，應係於橋隆商城案之剩餘43戶全數出售且收取全部款
      項後，原告亦僅得於上述期限屆至時起，方得向被告請求
      給付可分配之款項。現既仍有24戶之餘款未經被告收取，
      故給付期限自未屆至，原告請求被告依系爭契約給付可分
      配之房地價款，自無理由，而應予駁回。
（二）本件既因兩造所合意變更之給付期限未屆限而應予駁回，
      故兩造其餘上述爭點，以及其餘攻擊防禦方法，即與本院
      之前開結論無何影響，本院爰不一一加以審酌，合併敘明
      。
六、綜上所述，本件原告請求被告履行契約，既因給付期限未屆
    至，而無理由，自應予以駁回。原告之訴既經駁回，則其假
    執行之聲請即失所附麗，自應一併予以駁回。
據上論結，原告之訴為無理由，依民事訴訟法第78條，判決如主
文。
中    華    民    國    97    年    1     月    24    日
                  民事鳳山分庭法  官  李怡諄
正本係照原本作成。
如不服本判決，應於送達後20日內，向本院提出上訴狀並表明上
訴理由，如於本判決宣示後送達前提起上訴者，應於判決送達後
10日內補提上訴理由書（須附繕本）。
中    華    民    國    97    年    1     月    24    日
                              書記官  陳建琪


司法院資訊處製作；財團法人民間司法改革基金會備份。
